【裁判字號】    96,上訴,3166
【裁判日期】    970130
【裁判案由】    誣告
【裁判全文】
臺灣高等法院臺中分院刑事判決        96年度上訴字第3166號
上  訴  人
即  被  告  甲○○
選任辯護人  張崇哲律師
選任辯護人  楊佳勳律師
上列上訴人因誣告等案件，不服臺灣苗栗地方法院96年度訴字第
531號中華民國96年10月23日第一審判決（起訴案號：臺灣苗栗
地方法院檢察署96年度偵字第444號），提起上訴，本院判決如
下：
    主  文
原判決撤銷。
甲○○意圖他人受刑事處分，向該管公務員誣告，處有期徒刑壹
年肆月，減為有期徒刑捌月；又意圖散布於眾，而散佈文字指摘
足以毀損他人名譽之事，處有期徒刑壹年，減為有期徒刑陸月；
應執行有期徒刑壹年。
    事  實
一、甲○○係臺灣苗栗地方法院93年度訴字第199 號返還土地民
    事事件中之被告當事人，而乙○○為審理該事件之臺灣苗栗
    地方法院民事庭法官，甲○○乃為下述行為：
（一）甲○○於上開事件審理中之民國（下同）93年8月31日言
      詞辯論開庭時，明知審理時乙○○法官闡明全部陳述內容
      為：「張先生（指甲○○），我跟你說，你如果要講的話
      很多，因為我們這樣記，也會有所遺漏，你不要把那個給
      我（指甲○○手上之資料），那不是你本人寫的，你要你
      本人寫的，簽你本人的名字，你送上來，我們一定會附卷
      ，如果不是你本人的名字，我們當然不接受，因為別人的
      名字他不是當事人。如果是你的名字那我們會看。」等內
      容，而當日該民事事件審理時乙○○法官並未闡述「要你
      親筆所寫，及用自己意思寫的狀紙才收」等語；甲○○非
      但親自參與法庭審理且於93年9月30日、94年6月6日曾兩
      次向臺灣苗栗地方法院聲請並取得93年8月31日該民事事
      件審理時之言詞辯論錄音光碟而知悉上情，竟意圖乙○○
      法官受刑事處分，於95年2月16日具狀向臺灣苗栗地方法
      院檢察署誣告乙○○法官涉嫌變造刪除93年8月31日該民
      事事件審理錄音光碟片，而使該日審理時乙○○法官向甲
      ○○闡述「要你親筆所寫，及用自己意思寫的狀紙才收」
      等意旨之內容不見，而誣指乙○○法官有變造刪除上述錄
      音光碟內容之情事（案號：95年度他字第164號），經臺
      灣苗栗地方法院檢察署檢察官查證結果，發現甲○○上述
      申告內容不實，而偵查得知上情（有關甲○○誣告乙○○
      法官之前開案件，業經臺灣苗栗地方法院檢察署檢察官於
      95年12月28日以查顯無犯罪事證為由，予以簽結在案）。
（二）甲○○明知上述93年8月31日民事事件審理時之言詞辯論
      錄音光碟，並無所謂變造刪除之情事，竟基於誹謗之犯意
      ，製作記載：「苗栗法院黃法官佩韻閣下請饒了小民吧！
      小民小學畢業不懂法律，但您在法庭當庭說狀子要小民親
      筆寫的，要小民自己意思寫的才收，不是要小民的命嗎？
      您又在審理過程中不惜冒刑事上之罪偽造文書，變造法庭
      錄音，如此汲汲操切，所為何來？請放手迴避審理此案饒
      了小民吧，小民：甲○○泣上」等足以毀謗乙○○法官名
      譽之不實事項文字之宣傳資料共計1萬份，於上述民事事
      件審理中之95年3月4日，以每份夾報0.5元之代價，委請
      不知情之苗栗縣公館地區報業者李偉豪，以夾報方式隨著
      該日聯合報之發送，並已公然對不特定之人散發出該宣傳
      資料，致對乙○○法官之名譽造成難以彌補之損害。
二、案經乙○○訴由臺灣苗栗地方法院檢察署檢察官偵查起訴。
    理  由
一、有關證據能力部分：
    按被告以外之人（包括證人、鑑定人、告訴人、被害人及共
    同被告等）於審判外之陳述雖不符刑事訴訟法第159條之1至
    之4等4條之規定，而經當事人於審判程序同意作為證據，法
    院審酌該言詞陳述或書面陳述作成時之情況，認為適當者，
    亦得為證據；當事人、代理人或辯護人於法院調查證據時，
    知有刑事訴訟法第159條第1項不得為證據之情形，而未於言
    詞辯論終結前聲明異議者，視為有前項之同意，同法第159
    條之5定有明文。立法意旨在於傳聞證據未經當事人之反對
    詰問予以核實，原則上先予排除。惟若當事人已放棄反對詰
    問權，於審判程序中表明同意該等傳聞證據可作為證據；或
    於言詞辯論終結前未聲明異議，基於尊重當事人對傳聞證據
    之處分權，及證據資料愈豐富，愈有助於真實發見之理念，
    且強化言詞辯論主義，使訴訟程序得以順暢進行，是告訴人
    乙○○於偵查中之指述，及證人李偉豪、金建國於偵查中之
    證述，雖均屬傳聞證據，惟既經被告於本院審理中坦承本件
    犯行，被告及其選任辯護人對此審判外之陳述均未表示異議
    ，依法應視為同意做為證據，而具有證據能力，合先敘明。
二、認定犯罪事實之證據及理由：
    上揭事實，業據上訴人即被告甲○○（下稱被告）於本院審
    理中坦白承認，並有下列之證據可資佐證：(1)告訴人乙○○
    之指訴（見95年他字第343號卷第1～3頁）；證人李偉豪於
    偵查中之證述：證明被告確實於95年3月4日以夾報每份0.5
    元之代價，委請李偉豪散發1萬份之事實（見95年他字第343
    號卷第12頁）；(2)系爭錄音光碟：經苗栗地方法檢察署檢察
    事務官於95年4月13日勘驗系爭錄音光碟紀錄及原審法院於
    96 年10月2日審判程序勘驗筆錄（共約27分餘）：證明於錄
    音時間約9分17秒起：乙○○法官闡述：「張先生（指甲○
    ○）我跟你說，你如果要講的話很多，因為我們這樣記，也
    會有所遺漏，你不要把那個給我（指甲○○手上的資料），
    那不是你本人寫的，你要你本人寫的，簽你本人的名字，你
    送上來，我們一定會附卷，如果不是你本人的名字，我們當
    然不接受，因為別人的名字他不是當事人。」；被告：「不
    是，是我的名字阿。」；乙○○法官闡述：「如果是你的名
    字那我們會看。」等語。顯然被告所指述之內容與事實不符
    ，並有該錄音光碟在卷可證（見原審法院卷證物存置袋、原
    審法院卷第31頁～第33頁、95年他字第164號卷第25～26頁
    ）；(3)內政部警政署刑事警察局95年8月2日刑鑑字第095009
    6993號函：證明93年8月31日言詞辯論時之系爭錄音光碟（
    廠牌：IMA TIONCD─R），查其特性顯示，此類光碟片內所
    紀錄之資料，係屬無法移除或覆寫之永久性資料，依其前述
    特性，應無變造之可能等情，足見被告所指述系爭錄音光碟
    內容遭變造、剪接等，顯然與事實不符（見95年他字第34 3
    號卷第42頁）；(4)被告於95年2月17日具狀申告乙○○法官
    變造系爭錄音光碟之刑事告訴狀：證明被告甲○○確實向臺
    灣苗栗地方法院檢察署申告乙○○法官變造系爭錄音光碟等
    事實（見95年他字第164號卷第2～4頁）；(5)95年3月4日聯
    合報該日報紙夾報宣傳資料：證明被告確實有將上述不實之
    文字內容，以夾報方式散發等事實，並有該宣傳資料在卷可
    證（見95年他字第343號卷第4頁）；(6)有關被告誣告乙○○
    法官部分，業經臺灣苗栗地方法院檢察署檢察官於95年12月
    28日以查顯無犯罪事證為由，予以簽結在案（見95年他字第
    164號卷第66～68頁）。足認被告之自白與事實相符，而堪
    予採信。本件被告係在取得錄音光碟，並已悉該錄音光碟實
    際之內容後，猶向臺灣苗栗地方法院檢察署對告訴人提出前
    開不實之告訴，及製作不實內容之宣傳資料加以散發，其顯
    然有誣告及誹謗告訴人之犯意甚明。至證人金建國於偵查中
    證述：其於93年8月31日有在庭旁聽，而乙○○法官有說甲
    ○○提出之狀紙須用自己的意思及親筆寫的才收等語（見95
    年他字第164號卷第55～56頁）；因該證人此部分之證詞，
    與照錄原音之光碟所顯示之錄音內容不符，顯然證人此部分
    所述與事實不符，自難採為有利被告之認定。本件事證已臻
    明確，被告之犯行足堪認定，應予依法論科。
 三、論罪科刑之理由：
（一）新舊法之比較適用：
    (1)查被告行為後，刑法於94年1月7日修正通過，於94年2月2
      日公布，於95年7月1日施行。按行為後法律有變更者，適
      用行為時之法律，但行為後之法律有利於行為人者，適用
      最有利於行為人之法律，現行刑法第2條第1項訂有明文。
      此條規定乃與刑法第1條罪刑法定主義契合，而貫徹法律
      禁止溯及既往原則，係規範行為後法律變更所生新舊法律
      比較適用之準據法，是刑法第2條本身雖經修正，但刑法
      第2條既屬適用法律之準據法，本身尚無比較新舊法之問
      題，應一律適用裁判時之現行刑法第2條規定以決定適用
      之刑罰法律，先予辨明。又以本次刑法修正之比較新舊法
      ，應就罪刑有關之共犯、未遂犯、想像競合犯、牽連犯、
      連續犯、結合犯，以及累犯加重、自首減輕暨其他法定加
      減原因（如身分加減）與加減例等一切情形，綜其全部罪
      刑之結果而為比較，最高法院95年5月23日著有95年度第
      8次刑庭會議決議可資參照。又刑法第310條第2項散佈文
      字誹謗罪，法定刑得處銀元1千元以下罰金，據修正後刑
      法施行法增訂第1條之1：「中華民國94年1月7日刑法修正
      施行後，刑法分則編所定罰金之貨幣單位為新臺幣。94
      年1月7日刑法修正時，刑法分則編未修正之條文定有罰金
      者，自94年1月7日刑法修正施行後，就其所定數額提高為
      30倍。但72年6月26日至94年1月7日新增或修正之條文，
      就其所定數額提高為3倍」及刑法第33條第5款修正為：「
      主刑之種類如下：五、罰金：新臺幣1千元以上，以百元
      計算之」等規定，是依修正後之法律，刑法第310條第2項
      加重誹謗罪所得科處之罰金刑最高額維持不變，最低額則
      提高為新臺幣1千元（修正前則為銀元1元即新台幣3元）
      ，是比較修正前、後之刑罰法律，自以被告行為時關於科
      處罰金刑之法律較有利於被告。依修正後刑法第2條第1項
      前段之規定，自應適用被告行為時之修正前刑法相關規定
      予以論處。
    (2)被告行為後，刑法第51條亦經修正公布施行，修正前刑法
      第51條規定：「數罪併罰，分別宣告其罪之刑，依左列各
      款定其應執行者：」，其中第5款規定：「宣告多數有期
      徒刑者，於各刑中之最長期以上，各刑合併之刑期以下，
      定其刑期。但不得逾20年。」；修正後刑法第51條第5款
      規定：「宣告多數有期徒刑者，於各刑中之最長期以上，
      各刑合併之刑期以下，定其刑期。但不得逾30年」比較結
      果，修正後刑法並非較有利於被告，依刑法第2條第1項前
      段之規定，仍應依修正前刑法，定其應執行之刑。
（二）論罪科刑之說明：
    (1)核被告所為，係犯刑法第169條第1項誣告罪及第310條第2
      項之散佈文字誹謗罪。次按甲誣告乙竊盜，經偵查乙竊盜
      罪嫌不足，予以不起訴處分確定，或判決無罪確定，檢察
      官乃對甲以誣告罪提起公訴，審判中甲始自白告乙係誣告
      ，如其自白在所誣告之案件經判決無罪確定後者，因與刑
      法第172條之規定不合，不得減輕或免除其刑。如其自白
      在所誣告之案件經檢察官處分不起訴確定後者，依本院31
      年上字第2211號判例，仍可適用刑法第172條之規定，減
      輕或免除其刑，最高法院66年6月7日第5次刑庭庭推總會
      決議參照。被告於本院審理中坦承前開誣告之犯行，而其
      所誣告之乙○○法官之刑事案件，業經臺灣苗栗地方法院
      檢察署檢察官偵查後於95年12月28日以查顯無犯罪事證為
      由，予以簽結在案，此已詳如前述；依照前開說明，被告
      之自白既是在本案裁判確定前為之，自應有刑法第172條
      規定之適用，就被告所犯之誣告罪部分，應依刑法第172
      條之規定減輕其刑（所誣告之案件如經不起訴處分確定，
      可以適用減刑之規定，則有關簽結之情形，當亦可適用之
      ；惟被告所涉犯誣告罪之情節甚重，本院則認為不宜適用
      免除其刑之規定，併此指明）。被告所犯上開2罪，犯意
      個別，行為互殊，應予分論併罰。
（三）原審以被告罪證明確，予以論罪科刑，固非無據：惟原審
      因未及審酌被告前開自白之情形，就被告所犯之誣告罪部
      分，予以減刑，容有未合；又被告於本院審理中已坦承本
      件所有之犯行，亦已表示悔悟，本院認原審對被告所犯誹
      謗罪部分量刑確有稍重之情形。本件被告提起上訴，以原
      審量刑過重為由，請求撤銷原判決，改諭知被告較輕之刑
      等語，應為有理由；本件原審判決既有前開可議之處，即
      屬無可維持，自應由本院將原審判決予以撤銷改判。爰審
      酌被告前有傷害、毀損、恐嚇、妨害自由案等犯罪前科，
      有台灣高等法院被告前案紀錄表1份在卷可按，是見其品
      行非佳，及杜撰事實公然以貶抑文字散布謠言，嚴重損及
      告訴人乙○○之名譽權，且所散佈夾報份數達1萬份，顯
      見所造成之法益損害實非輕微，並意圖使告訴人受刑事處
      分而誣告告訴人涉犯刑事罪嫌，除使告訴人受有精神上之
      損害，且對國家司法之廉潔清明損害甚鉅、嚴重影響司法
      公務機關與人民司法權之正常交涉運作、復已斲傷公務機
      關聲譽，應予嚴懲重罰；併審酌被告犯後已坦承犯行尚知
      所悔悟，惟迄今尚未與告訴人達成民事和解或試圖補救告
      訴人名譽上之損害，及其犯罪之動機、目的、所受之刺激
      、生活狀況、智識程度等一切情狀，分別量處如主文第2
      項所示之刑；又被告前開犯罪時間均在96年4月24日之前
      ，合於中華民國96年罪犯減刑條例之規定，均應依法減刑
      2分之1，並定其執行刑，以示懲儆。
（四）至被告因犯本件誹謗罪所散發之宣傳資料，雖係被告所製
      作，並供犯罪所使用之物，但已隨報紙散發出去，已非屬
      被告所有之物，爰不另為沒收之諭知，附此說明。
四、據上論斷，應依刑事訴訟法第369條第1項前段、第364條、
    第299條第1項前段，刑法第2條第1項前段、第169條第1項、
    310條第2項、第172條、（修正前）第51條第5款，罰金罰鍰
    提高標準條例第1條，中華民國96年罪犯減刑條例第2條第1
    項第3款、第7條、第10條，判決如主文。
本案經檢察官丙○○到庭執行職務。
中    華    民    國    97    年    1     月    30    日
            刑事第十一庭  審判長法  官  陳  朱  貴
                                法  官  胡  文  傑
                                法  官  何  志  通
上列正本證明與原本無異。
誣告罪部分得上訴。誹謗罪不得上訴。
如不服本判決應於收受送達後十日內向本院提出上訴書狀，其未
敘述上訴之理由者並得於提起上訴後十日內向本院補提理由書（
均須按他造當事人之人數附繕本）。
                              書記官  高  麗  淇
中    華    民    國    97    年    1    月     30   日


司法院資訊處製作；財團法人民間司法改革基金會備份。
